ACORDAO-COMPLETO-2412091

ACÓRDÃO 5346/2021 ATA 9/2021 - PRIMEIRA CÂMARA

VISTOS, relatados e discutidos estes autos de 4 (quatro) atos de Pensão Militar, submetidos à apreciação deste Tribunal para fins de registro, nos termos do inc. III do art. 71 da Constituição Federal de 1988, atos esses cadastrados e disponibilizados ao TCU por intermédio do Sistema Sisac, na forma dos arts. 2º, caput e ins. VI, e 4º, caput, da Instrução Normativa TCU 55/2007,
ACORDAM os Ministros do Tribunal de Contas da União, reunidos em Sessão da 1ª Câmara, diante das razões expostas pelo Relator e com fundamento nos arts. 1º, inciso V, e 39, inciso II, ambos da Lei 8.443/92, c/c o art. 259, inciso II, do Regimento Interno, em:
9.1. considerar legais os atos relativos às pensões militares instituídas por Julio Carvalho dos Santos em favor de Gustavo Matheus Silva dos Santos, Horlene Carvalho Franco e Iolanda Rocha dos Santos (peça 5 - inicial) e em favor de Gustavo Matheus Silva dos Santos, Horlene Carvalho Franco, Mariluz Carvalho dos Santos e Marizeth Rocha dos Santos (peça 4 - reversão) , autorizando-lhes o registro, nos termos do § 1º do art. 260 do Regimento Interno desta Corte de Contas;
9.2. considerar, com fundamento no art. 260, § 5º, do Regimento Interno deste Tribunal, prejudicado o ato nº 10003517-08-2014-000116-8 (peça 2) , atinente ao ato de alteração de pensão de Antônio Paulo Murad em favor de Regina Celia Murad, tendo em vista a perda de seu objeto;
9.3. considerar tacitamente registrado, em 2/9/2020, o ato inicial de pensão de Denimar Marques Carvalho em favor de Delzuita Rodrigues Marques Carvalho (ato nº 10003517-08-2014-000061-7) ;
9.4. encaminhar os autos à Secretaria de Fiscalização de Pessoal para que:
9.4.1. realize diligência junto ao Comando da 12ª Região Militar, com vistas a que, no prazo de 30 (trinta) dias, encaminhe a este Tribunal cópia de documentação que comprove a dependência econômica da Sra. Delzuita Rodrigues Marques Carvalho em relação a seu falecido filho Denimar Marques Carvalho, a fim de averiguar se estaria preenchido, em relação ao ato nº 10003517-08-2014-000061-7, o requisito previsto no inc. II do art. 7º da Lei 3.765/1960, na redação a ele conferida pela Medida Provisória 2.215-10/2001;
9.4.2. caso não obtida, por intermédio da medida saneadora indicada no subitem precedente, a devida comprovação da dependência econômica indicada, adote, nos termos do subitem 9.2.1 do Acórdão 122/2021-TCU-Plenário, os procedimentos necessários com vistas à revisão de ofício do ato inicial de pensão de Denimar Marques Carvalho em favor de Delzuita Rodrigues Marques Carvalho (ato nº 10003517-08-2014-000061-7) ; e
9.5. dar ciência desta deliberação aos interessados e ao Comando da 12ª Região Militar.

Pessoal: Pensão Militar.

Primeira Câmara

Comando do Exército.

3. Interessados:  Delzuita Rodrigues Marques Carvalho,  CPF XXX.892.138-XX;   Gustavo Matheus Silva dos Santos, CPF XXX.774.212-XX; Horlene Carvalho Franco, XXX.067.992-XX; Iolanda Rocha dos Santos, CPF XXX.325.672-XX; Mariluz Carvalho dos Santos, CPF XXX.576.822-XX; Marizeth Rocha dos Santos, CPF XXX.832.432-XX; Regina Celia Murad, CPF XXX.873.867-XX.

13.1. Ministros presentes: Walton Alencar Rodrigues (Presidente), Benjamin Zymler e Jorge Oliveira.
13.2. Ministro-Substituto convocado: Marcos Bemquerer Costa.
13.3. Ministros-Substitutos presentes: Augusto Sherman Cavalcanti (Relator) e Weder de Oliveira.

AUGUSTO SHERMAN

Cuidam os autos de 4 (quatro) atos de pensão militar, submetidos à apreciação deste Tribunal para fins de registro, nos termos do inc. III do art. 71 da Constituição Federal de 1988, atos esses cadastrados e disponibilizados ao TCU por intermédio do Sistema Sisac, na forma dos arts. 2º, caput e ins. VI, e 4º, caput, da Instrução Normativa TCU 55/2007.
2.	A unidade técnica, ao analisar os fundamentos legais das concessões bem como as informações prestadas pelo órgão do controle interno, lavrou a instrução constante da peça 7, adiante parcialmente transcrita, com eventuais ajustes de forma:
"INTRODUÇÃO
1. Trata-se de atos de pensão militar, submetidos, para fins de registro, à apreciação do Tribunal de Contas da União (TCU) , de acordo com o art. 71, inciso III, da Constituição Federal.  Os atos foram cadastrados e disponibilizados ao TCU por intermédio do Sistema de Apreciação e Registro de Atos de Admissão e Concessões na forma do art. 2º, caput e incisos I a IV, e art. 4º, caput, da Instrução Normativa TCU 55/2007.
EXAME TÉCNICO
Procedimentos aplicados
2. Os procedimentos para exame, apreciação e registro de atos de pessoal encontram-se estabelecidos na Instrução Normativa TCU 78/2018 e na Resolução TCU 206/2007. Essas normas dispõem, em seus arts. 4º, § 2º, e 3º, § 3º, respectivamente, que os atos de pessoal disponibilizados devem ser submetidos à crítica automatizada do próprio sistema, com base em parâmetros predefinidos.
3. Relativamente aos atos de admissão e concessão de aposentadoria, pensão e reforma, as rotinas de crítica das informações cadastradas nos sistemas informatizados de coleta de atos foram elaboradas e validadas levando-se em conta as peculiaridades desses atos. Os itens de verificação do sistema compreendem prazos e fundamentos legais, assim como eventuais ocorrências de acumulação. Tratam-se de verificações mais abrangentes, minuciosas e precisas do que aquelas que podem ser realizadas por mãos humanas, proporcionando um nível de segurança ainda maior.
4. Além da crítica automatizada, há verificação humana adicional no caso de haver alertas do sistema ou informações não formatadas, como esclarecimentos do gestor ou do controle interno.
Exame das Constatações
5. Em consulta realizada em sistemas externos disponibilizados ao TCU podemos verificar que a beneficiária Sra. REGINA CELIA MURAD, CPF XXX.873.867-XX, e DELZUITA RODRIGUES MARQUES CARVALHO, CPF XXX.892.138-XX, acumulam a pensão constante dos autos com um outro cargo ou um benefício. Informamos que tal acumulação têm como base legal o Art. 29, incisos I e II, da Lei das Pensões Militares - Lei 3765/1960 -, que permite a referida acumulação, observado o disposto no art. 37, inciso XI, da Constituição Federal.
CONCLUSÃO
6. A abrangência e a profundidade das verificações levadas a efeito fundamentam convicção de legalidade dos atos. Assim, cabe proposta no sentido de que sejam considerados legais, promovendo-lhes os  respectivos  registros.
PROPOSTA DE ENCAMINHAMENTO
7. Ante o exposto, com fundamento nos arts. 71, inciso III, da Constituição Federal, 1º, inciso V, e 39, incisos I e II, da Lei 8.443/1992 e 260, § 1º e 5º, do Regimento Interno do Tribunal de Contas da União, bem como art. 7º, § 4º da IN 78/2018, propõe-se considerar legal e conceder o registro dos atos no presente processo."
3.	Em seu pronunciamento regimental, o Ministério Público junto a esta Casa, neste ato representado pelo Procurador Sérgio Ricardo Costa Caribé, manifestou-se de acordo com o encaminhamento alvitrado pela Sefip (peça 9) .
É o relatório.

não há.

Procurador Sérgio Ricardo Costa Caribé.

PESSOAL. PENSÃO MILITAR. LEGALIDADE DE DOIS ATOS. PERDA DE OBJETO DE UM ATO. INSUFICIÊNCIA DE DEMONSTRAÇÃO DE DEPENDÊNCIA ECONÔMICA, NA INSTITUIÇÃO DE PENSÃO EM FAVOR DA GENITORA, JÁ SOB A VIGÊNCIA DA MP 2.215-10/2001. ATO ENVIADO AO TCU HÁ MAIS DE CINCO ANOS. AUTORIZAÇÃO PARA REVISÃO DE OFÍCIO, CONDICIONADA À REALIZAÇÃO DE DILIGÊNCIA COM VISTAS A AVERIGUAR A EVENTUAL EXISTÊNCIA DE DOCUMENTAÇÃO SUFICIENTE PARA COMPROVAR A CONDIÇÃO DE DEPENDÊNCIA ECONÔMICA. CIÊNCIA.

PENSÃO MILITAR (PMIL)

Secretaria de Fiscalização de Pessoal - Sefip.

Cuidam os autos de 4 (quatro) atos de pensão militar, submetidos à apreciação deste Tribunal para fins de registro, nos termos do inc. III do art. 71 da Constituição Federal de 1988, atos esses cadastrados e disponibilizados ao TCU por intermédio do Sistema Sisac, na forma dos arts. 2º, caput e ins. VI, e 4º, caput, da Instrução Normativa TCU 55/2007.
2.	Os atos das pensões instituídas por Julio Carvalho dos Santos, tanto no que se refere ao inicial, em favor de Gustavo Matheus Silva dos Santos, Horlene Carvalho Franco e Iolanda Rocha dos Santos (peça 5) , quanto o de reversão, em favor Gustavo Matheus Silva dos Santos, Horlene Carvalho Franco, Mariluz Carvalho dos Santos e Marizeth Rocha dos Santos (peça 4) , encontram-se conformes aos normativos regentes, podendo ser apreciados pela legalidade com o subsequente registro, nos termos sugeridos pela unidade instrutiva.
3.	O ato inicial da pensão instituída por Antonio Paulo Murad em favor de seus pais, Murad Nagib Murad e Adelia Baracat Murad, foi apreciado pela legalidade por este Tribunal via Acórdão 5906/2010-TCU-Segunda Câmara (de minha relatoria) , mesmo que não suficientemente demonstrada a situação de dependência econômica de sua genitora, ainda casada (seu pai já preenchia os requisitos necessários, em função de sua idade, então já com quase 100 anos) , devido aos indícios consideráveis de tal situação, bem como em função do longo tempo decorrido desde a emissão do ato e o momento de sua apreciação (15 anos) .
4.	O ato de alteração de sua pensão ora examinado (peça 2) , em favor de sua irmã, Regina Celia Murad, até poderia ser objeto de algum questionamento. Presente o entendimento do Supremo Tribunal Federal (prolatado, em 1975, no âmbito do Mandado de Segurança 20.032/DF) de que "o direito à percepção da pensão militar se regula pela lei vigente ao tempo em que se verificou o óbito do militar, e o direito à reversão da pensão pela lei vigente à época do óbito da beneficiária da pensão". Nesse caso, mesmo que o instituidor haja falecido em 7/7/1995, enquanto ainda vigente o inc. V do art. 7º da Lei 3.765/1960, o falecimento da última beneficiária da ordem de prioridade anterior somente ocorreu em 28/11/2013 (vide peça 11) , quando não mais subsistia a possibilidade de reversão da pensão para a irmã do ex-militar, tendo em vista a derrogação do correspondente dispositivo pela Medida Provisória 2.215-10/2001.
5.	De todo modo, todavia, a consulta ao Sistema Sisobi revela a ocorrência do óbito da Sra. Regina Celia Murad em 15/10/2019 (vide peça 12) , configurando-se, portanto, a hipótese de aplicação do art. 260, § 5º, do Regimento Interno desta Casa, no sentido de considerar tal ato prejudicado por perda de objeto.
6.	Em relação ao ato constante da peça 3, em vista do falecimento do instituidor  Sr. Denimar Marques Carvalho em 10/5/2013, já na vigência da Medida Provisória 2.215-10/2001, que, mediante alteração de redação do art. 7º da Lei 3.765/1960, estabeleceu que o pensionamento de mãe e pai dependeria da comprovação de sua dependência econômica em relação ao militar, deveria ser considerado ilegal, considerando a ausência nos autos de elemento que permita concluir com segurança pela existência de tal vínculo entre o instituidor em questão e sua genitora, Delzuita Rodrigues Marques Carvalho. 
7.	No entanto, em razão de que o ato de concessão inicial da pensão instituída por Denimar Marques Carvalho em favor de Delzuita Rodrigues Marques Carvalho (peça 3) ingressou neste Tribunal em 2/9/2015 e a tese fixada pelo Supremo Tribunal Federal no julgamento do Recurso Extraordinário 636.553, tal ato deve ser considerado tacitamente registrado em 2/9/2020.
8.	Considerando, ainda, o teor da decisão prolatada, em 4/12/2020, sobre os embargos de declaração opostos ao acórdão exarado pelo STF sobre o referido RE 636.553 e que não transcorreu o prazo fixado no art. 54 da Lei 9.784/1999, c/c o art. 260, § 2º, do Regimento Interno do TCU, restaria configurada a hipótese de restituírem-se os autos à Sefip, para que desse imediato início aos procedimentos destinados à revisão de ofício do ato em questão, em especial a oitiva do Ministério Público e dos beneficiários, nos termos aprovados pelo Tribunal mediante Acórdão 122/2021-TCU-Plenário, Relator Ministro Walton Rodrigues.
9.	No entanto, tendo em conta a possibilidade de a Sra. Delzuita Rodrigues Marques Carvalho vir a apresentar a competente documentação comprobatória de sua dependência econômica em relação a seu falecido filho, entendo mais apropriado condicionar o procedimento da revisão de ofício do ato da peça 3 à prévia realização de diligência junto ao Comando da 12ª Região Militar.
	Dessa forma, proponho que o Tribunal aprove o Acórdão que ora submeto à deliberação deste Colegiado.
TCU, Sala das Sessões Ministro Luciano Brandão Alves de Souza, em 30 de março de 2021.
AUGUSTO SHERMAN CAVALCANTI 
Relator